【裁判字號】    90,台上,5902
【裁判日期】    900926
【裁判案由】    違反水土保持法
【裁判全文】
最高法院刑事判決                                九十年度台上字第五九○二號
    上  訴  人  甲○○
右上訴人因違反水土保持法案件，不服台灣高等法院中華民國八十八年六月二十二日
第二審判決（八十八年度上訴字第一六三○號，起訴案號：台灣士林地方法院檢察署
八十七年度偵字第九七○○號），提起上訴，本院判決如左：
    主  文
原判決撤銷，發回台灣高等法院。
    理  由
本件原判決認定上訴人甲○○為福華工程有限公司（下稱福華公司）負責人，於民國
八十六年十一月間，該公司承攬台北縣汐止鎮○○○段叭嗹港口小段第二○七之二號
土地之地下室基礎建築工程時，因施工不善，致毗鄰之同地段第四六三之一號土地土
方往下崩塌，上訴人為防止坍方擴大，損及福華公司興建之地下室工程，明知第四六
三之一號土地及相鄰第四六三、四六三之二、二○七之三號土地均屬國有土地，為財
政部國有財產局管理，經台灣省政府公告為山坡地保育利用條例及水土保持法之山坡
地，竟未先擬具水土保持計畫，送請主管機關核准，即擅自於該山坡地上開挖整地，
面積達零點五一一一公頃，破壞水土保持，致該土地坡面上之水土流失等情，因而維
持第一審變更檢察官起訴法條，論處上訴人在公有山坡地內，未經同意擅自開挖整地
，致生水土流失罪刑之判決，駁回上訴人在第二審之上訴，固非無見。惟有罪判決書
事實之認定與理由之說明必須互相一致，方為合法。倘事實之認定與理由之說明不相
一致，按諸刑事訴訟法第三百七十九條第十四款後段規定，自屬判決理由矛盾之當然
違背法令。又水土保持法第三十二條第一項之濫墾、占用罪，以在公有或私人山坡地
或國有、公有林區或他人私有林區內，未經同意擅自墾殖、占用或從事第八條第一項
第二款至第五款之開發、經營或使用，致生水土流失或毀損水土保持之處理與維護設
施為成立要件，同法第三十三條第三項之未擬具水土保持計畫致水土流失罪，則以違
反第十二條至第十四條規定之一，為開發、經營、使用、開挖、整地或整坡作業時，
水土保持義務人應先擬具水土保持計畫，送請主管機關核定之規定，未先擬具水土保
持計畫，致生水土流失或毀損水土保持之處理與維護設施為成立要件，二罪之構成要
件不同。原判決事實欄認定上訴人未先擬具水土保持計畫，送請主管機關核准，即擅
在該公有山坡地上開挖整地，致水土流失，理由二（四）亦同，理由三則認上訴人所
為係犯水土保持法第三十二條第一項之罪，並依該條項規定論處上訴人罪刑，其事實
之認定與理由之說明不相一致，撥之首開說明，自屬理由矛盾。又上訴人辯稱該地下
室工程有擬具水土保持計畫，經主管機關核准後取得建築執照，並於原審提出土木技
師楊愷元擬具關於前揭第二○七之二號土地之水土保持計畫書（非第四六三之一、四
六三、四六三之二、二○七之三號公有山坡地之水土保持計畫書）為證，證人楊添富
亦證稱本件工程（按係指地下室工程）有擬具水土保持計畫（見原審卷第六十六頁）
，原判決未予究明，遽認該水土保持計畫書，不論是否事後臨訟補作，既未事前送請
主管機關核准，即擅自開挖云云，與卷證資料不符，亦有未合。以上或係上訴意旨所
指摘，或為本院得依職權調查之事項，應認原判決有撤銷發回更審之原因。
據上論結，應依刑事訴訟法第三百九十七條、第四百零一條，判決如主文。
中      華      民      國     九十     年      九      月    二十六    日
                              最高法院刑事第三庭
                                  審判長法官  陳  錫  奎
                                        法官  洪  清  江
                                        法官  李  伯  道
                                        法官  呂  丹  玉
                                        法官  陳  世  雄
      右正本證明與原本無異
                                              書  記  官
中      華      民      國     九十     年      十      月      四      日


司法院資訊處製作；財團法人民間司法改革基金會備份。
